臺灣高等法院刑事裁定
110年度毒抗字第1133號
抗  告  人
即  被  告  龔建志




上列抗告人即被告因違反毒品危害防制條例案件，不服臺灣基隆
地方法院110年度毒聲字第325號中華民國110年6月16日裁定（聲
請案號：臺灣基隆地方檢察署110年度聲戒字第38號、110年度毒
偵緝字第51號），提起抗告，本院裁定如下：
    主  文
抗告駁回。
    理  由
一、原裁定意旨略以：抗告人即被告甲○○（下稱被告）因施用第
    二級毒品甲基安非他命，經原審法院以110年度毒聲字第27
    號裁定送觀察、勒戒後，法務部○○○○○○○○附設勒戒處所綜合
    判斷認定有繼續施用毒品傾向，此有該所於民國110年6月3
    日函附之有無繼續施用毒品傾向證明書、評估標準紀錄表附
    卷可稽，爰依毒品危害防制條例（下稱毒品條例）第20條第
    2項後段規定准許檢察官之聲請，裁定被告令入戒治處所強
    制戒治，其期間為6個月以上，至無繼續強制戒治之必要為
    止，但最長不得逾1年等語。
二、抗告意旨略以：本件檢察官所提評估標準紀錄表，其評分之
    各項目、配分標準、評分者、實際得分等，均有諸多疑義，
    強制戒治係屬拘束人身自由之保安處分，上級法院應嚴格予
    以審查，被告是否有繼續施用毒品傾向及強制戒治之必要，
    實有待商榷等語。
三、按觀察、勒戒後，檢察官或少年法院（地方法院少年法庭）
    依據勒戒處所之陳報，認受觀察、勒戒人無繼續施用毒品傾
    向者，應即釋放，並為不起訴之處分或不付審理之裁定；認
    受觀察、勒戒人有繼續施用毒品傾向者，檢察官應聲請法院
    裁定或由少年法院（地方法院少年法庭）裁定令入戒治處所
    強制戒治，其期間為6個月以上，至無繼續強制戒治之必要
    為止，但最長不得逾1年，毒品條例第20條第2項定有明文。
    次按勒戒處所應注意觀察受觀察、勒戒人在所情形，經醫師
    研判其有或無繼續施用毒品傾向後，至遲應於觀察、勒戒期
    滿之15日前，陳報該管檢察官或少年法院（庭），觀察勒戒
    處分執行條例第8條第1項亦有明文。依據上開規定，受觀察
    、勒戒人有無繼續施用毒品之傾向，係由醫師研判。而關於
    有無繼續施用毒品傾向之評估標準，法務部已於110年3月26
    日以法矯字第11006001760號函修正頒布「有無繼續施用毒
    品傾向評估標準紀錄表」、「有無繼續施用毒品傾向評估標
    準評分說明手冊」，該評分說明手冊載明判定之原則：「受
    觀察、勒戒人入所後，經過2週時間的觀察、勒戒，由處所
    及醫療人員依據其各項紀錄、資料及觀察勒戒期間之行為表
    現，加以評分。在勒戒人入所4至6週後，可再做一次評估以
    做必要之評分修正。每一大項皆有靜態因子與動態因子。先
    以靜態因子分數評分，靜態因子分數總分在60分（含）以上
    為『有繼續施用毒品傾向』；60分以下，與動態因子分數相加
    ，如果總分在60分（含）以上，為『有繼續施用毒品傾向』」
    ，又評估標準紀錄表及說明手冊中「前科紀錄與行為表現」
    之第1題及第3題之計分方式修正如下（餘無修正）：㈠第1項
    「毒品犯罪相關司法紀錄」：計分方式修正為每筆（次）5
    分，總分上限為10分；㈡第3項「其他犯罪相關紀錄」：計分
    方式修正為每筆（次）2分，總分上限為10分。是被告有無
    「繼續施用毒品傾向」，係依具體個案之臨床實務及相關事
    證等情綜合判定，有其相當之專業依據及標準，且涉及專門
    醫學，又衡酌強制戒治之目的，係為協助施用毒品者戒斷毒
    品之心癮及身癮所為之一種保安處分類型，而該評估標準係
    將與判斷有無繼續施用傾向之相關因素加以列舉及量化，適
    用於每一位受觀察、勒戒處分之人，具一致性、普遍性、客
    觀性，以利執法者判定受勒戒人有無繼續施用毒品傾向。
四、經查，本件被告因於109年7月13日晚間8、9時許，在基隆市
    ○○區○○街00號住處內，施用第二級毒品甲基安非他命1次，
    前經檢察官聲請原審法院裁准觀察、勒戒，原審法院審酌卷
    內事證，認被告確有該施用第二級毒品之犯行，且該犯行距
    最近一次觀察、勒戒執行完畢釋放（99年11月19日）後已逾
    3年，爰依毒品條例第20條第1項、第3項規定，以110年度毒
    聲字第27號裁定被告應送勒戒處所觀察、勒戒；嗣經法務部
    ○○○○○○○○附設勒戒處所施以觀察、勒戒評估結果，「前科紀
    錄與行為表現」、「臨床評估」、「社會穩定度」評分各為
    30分、36分、7分，其中「靜態因子」、「動態因子」評分
    各為64分、9分，總分為73分，而綜合判斷為「有繼續施用
    毒品傾向」，原審法院認前開評估得憑以判斷被告確有繼續
    施用毒品之傾向，爰依毒品條例第20條第2項後段規定准許
    檢察官之聲請，以原裁定令被告入戒治處所強制戒治，其期
    間為6個月以上，至無繼續強制戒治之必要為止，但最長不
    得逾1年等情，業經本院查閱本案卷宗無誤，核原裁定認事
    、用法於法並無不合。
五、按毒品條例所規定之觀察、勒戒及強制戒治處分，其立法意
    旨在幫助施用毒品者戒除毒癮，該處分之性質非為懲戒行為
    人，而係為消滅行為人再次施用毒品之危險性，目的在戒除
    行為人施用毒品之身癮及心癮；觀察、勒戒及強制戒治係導
    入一療程觀念，針對行為人將來之危險所為預防、矯治措施
    之保安處分，以達教化與治療之目的，可謂刑罰之補充制度
    ，從而毒品條例本身所規定之觀察、勒戒及強制戒治等保安
    處分，雖兼具剝奪自由權利之性質，卻有刑罰不可替代之教
    化治療作用。是同條例規定之「觀察、勒戒及強制戒治處分
    」或「附條件之緩起訴處分」，何者對於施用毒品者較為有
    利，端在何種程序可以幫助其戒除施用毒品之行為，故檢察
    官對「初犯」或「3年後再犯」施用毒品罪之行為人，究採
    行附條件之緩起訴處分，抑或向法院聲請觀察、勒戒及強制
    戒治之處遇措施，要屬檢察官之裁量權，法院原則上應尊重
    檢察官職權之行使，除檢察官之判斷有違背法令、事實認定
    有誤或其裁量有重大明顯瑕疵外，尚不得任意指為違法。
六、抗告意旨固指上開所為評估之各項目、配分標準、評分者、
    實際得分等均有疑義云云。然查，前開有無繼續施用毒品傾
    向評估標準各大項及細項之得分標準，係由法務部邀集衛生
    福利部及專家學者、相關機關研商所得，並製有「有無繼續
    施用毒品傾向評估標準評分說明手冊」予以詳細規定，供專
    業醫師為客觀且一致之評估，已可避免摻雜個人好惡或流於
    恣意擅斷之情形；此等評估乃細分為「前科紀錄與行為表現
    」、「臨床評估」、「社會穩定度」及「靜態因子」、「動
    態因子」等具體項目而以評分方式為之，應可免於抽象、主
    觀之弊，並得通過科學檢驗之要求，尚難謂該認定標準有何
    違誤之處。從而，被告徒執前詞提起抗告，核無理由，應予
    駁回。
據上論斷，應依刑事訴訟法第412條，裁定如主文。
中　　華　　民　　國　　110 　年　　8 　　月　　5 　　日
                  刑事第四庭    審判長法  官  陳筱珮
                                      法  官  林怡秀
                                      法  官  吳元曜
以上正本證明與原本無異。
不得再抗告。
                                      書記官  黃亮潔
中　　華　　民　　國　　110 　年　　8 　　月　　5 　　日